【裁判字號】    91,訴,775
【裁判日期】    920121
【裁判案由】    損害賠償
【裁判全文】
臺灣雲林地方法院民事判決  九十一年度訴字第七七五號
    原      告  乙○○○○○○.
    被      告  甲○○
右當事人間請求損害賠償事件，本院判決如左：
    主      文
原告之訴及假執行之聲請均駁回。
訴訟費用由原告負擔。
    事      實
甲、原告方面：
一、聲明：被告應給付原告新台幣（下同）四百萬元及自起訴狀繕本送達翌日起至清
    償日止按年利率百分之五計算之利息，並陳明願供擔保請准為假執行之宣告。
二、陳述：
  (一)緣原告執有訴外人黃義修簽發之支票十一紙，票面金額合計四百萬元，因屆期提
    示未獲付款，乃向鈞院聲請支付命令，於民國八十八年四月三十日以八十八年度
    促字第四二一五號支付命令，諭知訴外人黃義修應於該命令送達後二十日內不變
    期間，向原告清償四百萬元及自支付命令送達之翌日起至清償日止，按年利率百
    分之六計算利息，並賠償督促程序費用一百零三元，該支付命令並於八十八年六
    月二十二日確定。被告明知訴外人黃義修積欠原告四百萬元，又明知訴外人黃義
    修所有坐落雲林縣古坑鄉○○段第一一五二號、面積一一七五四公頃田地並無抵
    押權債權金額存在，竟與訴外人黃義修勾串，意圖損害原告債權，明知不實事項
    ，卻以訴外人黃義修為義務人兼債務人，被告為權利人，通謀虛偽訂立抵押權設
    定契約書，登記簿登載訂立抵押權設定契約書日期為八十八年八月三十日，權利
    價值一千五百萬元之第三順位抵押權，於八十八年九月二日設定抵押權登記；且
    訴外人黃義修明知其所有坐落同段六一九之九地號土地及其地上三二五建號之房
    屋及同段二三一地號土地，將受強制執行，竟企圖脫產，而通謀勾串被告共同意
    圖損害原告債權，就上開土地訂立八十八年七月三十日之虛偽買賣契約書，約定
    價款給付方式登記後交付，並明知為不實之事項，竟分別於八十八年九月三日及
    一日，將此不實事項向地政機關聲請分別八十八年九月四日及三日登載於職務上
    所掌之土地及建物登記簿謄本，移轉登記為被告所有，被告並於九十年七月二十
    六日將六一九地號土地及地上建號三二五房屋以九百萬元出售訴外人盧爵煌、王
    雅芳各二分之一，致原告無法對訴外人黃義修行使債權，足以生損害於原告及登
    記機關對登記管理之正確性，被告偽造文書及妨害債權之犯行，經台灣高等法院
    台南分院刑事庭九十年上易字第九七一號查證認定原告指訴被告及訴外人黃義修
    通謀登記等情，均係以不實之買賣關係及抵押權設定登記，其所訴雖非不實，惟
    被告及訴外人黃義修二人所為，原告雖受有損害，充其量僅屬間接之被害人，非
    直接被害人不得提起自訴，原審認被告及訴外人黃義修之罪證無法證明，而為無
    罪之實體判決，即有未當，故將原判決撤銷，諭知不受理判決，並揭示應由檢察
    官依法偵辦或由自訴人即原告提出自訴。
  (二)經查上開西華段一一五二號土地之第二順位抵押權人郭金柱聲請拍賣抵押物，經
    本院以八十九年度執字第九五五號執行查封、拍賣，由訴外人余權人拍定承買，
    並製作分配表、定期分配執行案款，因訴外人黃義修未向被告借貸抵押債權金額
    一千五百萬元之款項，被告竟聲請參與與債權原本一千五百萬元之優先分配，並
    經列入分配表，核定金額八百三十二萬二千零八十九元。
  (三)被告以虛偽設定之抵押權聲請參與債權一千五百萬元之優先分配，致原告難以向
    訴外人黃義修請求清償債權，而訴外人黃義修又無其他財產足以清償原告之債權
    ，原告之損害，均係因被告故意或重大過失侵權行為所致，被告自應負損害賠償
    責任，爰依民法第一百八十四條第一項、第二項前段、第一百八十五條及第二百
    十六條規定提起本件訴訟。
  (四)對被告之抗辯陳述：原告提出之附帶民事案件係塗銷抵押權，與本案無關，故本
    件損害賠償之請求權時效並未消滅。
三、證據：提出：本院八十八年度促字第四二一五號支付命令及確定證明書、抵押借
    款據及切結書、本院強制執行金額計算書分配表、台灣高等法院台南分院刑事判
    決九十年度上易字第九七一號刑事判決各一份（皆為影本）、土地登記謄本六份
    、建物登記謄本影本一份。
乙、被告方面：
一、聲明：如主文所示。
二、陳述：原告主張之本件侵權行為發生時間係在八十九年九月間，而原告已於八十
    九年一月間向伊提起刑事告訴及附帶民事損害賠償之訴，故縱伊有侵權行為事實
    ，原告知情後再於九十一年十二月間提起本件訴訟，原告之請求權已罹於時效。
    況原告並未證明伊侵害其何權利，原告與訴外人黃義修間之糾葛皆與伊無關。
三、證據：提出原告刑事委任狀影本一份。
    理      由
一、按民事訴訟法第十五條第一項規定：因侵權行為涉訟者，得由行為地之法院管轄
    ，此項因侵權行為涉訟事件之特別審判籍規定，乃因侵權行為之發生及損害賠償
    範圍之證據資料，均與行為地有密切關係，由行為地法院管轄，利於法院發現真
    實及證據之調查。次按調查管轄權之有無，係依上訴人主張之事實為判斷之標準
    ，不以其請求是否成立為判斷之標準，最高法院六十五年度台抗字第一六二號著
    有判例可資參考。本件原告主張被告與訴外人黃義修在雲林縣境內通謀脫產侵害
    其債權，揆諸前揭規定，本院對原告起訴之事實即非無管轄權。因之被告抗辯其
    住居所在高雄，依民事訴訟法第一條第一項規定，應以台灣高雄地方法院為本件
    管轄法院，聲請將本案移轉該法院管轄，顯無理由，不應准許，合先敘明。
二、又按「因侵權行為所生之損害賠償請求權，自請求權人知有損害及賠償義務人時
    起，二年間不行使而消滅。自有侵權行為時起，逾十年者亦同。」民法第一百九
    十七條第一項定有明文。
三、本件原告起訴主張：被告明知訴外人黃義修積欠其四百萬元未償，竟與黃義修互
    為勾串，意圖損害原告之債權，通謀在黃義修所有坐落雲林縣古坑鄉○○段第一
    一五二地號土地上，設定權利價值一千五百萬元之第三順位抵押權，並於八十八
    年九月二日設定登記在案；另渠等二人亦基於同前犯意，簽訂虛偽買賣契約，將
    黃義修名下所有坐落同段六一九－九地號土地及其地上建物，與同段二三一地號
    土地，以買賣為由，分別於同年月三日及四日移轉為被告所有，被告此舉顯已侵
    害其債權之受償云云，固據其提出本院八十八年度促字第四二一五號支付命令及
    確定證明書、抵押借款據及切結書、本院強制執行金額計算書分配表、台灣高等
    法院台南分院刑事判決九十年度上易字第九七一號刑事判決、土地登記謄本、建
    物登記謄本等件為佐。惟原告既自承被告為本案侵權行為之日期分別為八十八年
    九月二、三、四日，且原告已於八十九年一月二十七日委任律師對被告提出偽造
    文書刑事追訴之事實，有被告提出之原告刑事委任狀在卷可考，並為原告所不爭
    執，則原告至遲應於其提出偽造文書刑事追訴時，即知有損害及賠償義務人，惟
    其遲至九十一年十二月六日始提起本件訴訟，已逾二年期間。從而，被告為時效
    抗辯，自屬有據。
四、綜上，本件原告主張之損害賠償請求權，已因罹於時效而消滅，則原告之請求，
    顯屬無據，應予駁回。又原告本案之請求既經駁回，則其假執行之聲請亦失所附
    麗，爰併予駁回。
五、兩造其餘主張及所提證據，與本院上開論斷無涉或無違，爰不予一一贅述，附此
    敘明。
據上論結，原告之訴為無理由，依民事訴訟法第七十八條，判決如主文。
中      華      民      國    九十二    年      一      月    二十一    日
                                  民事庭
~B法      官  蔣得忠
右為正本係照原本作成
如對本判決上訴須於判決送達後二十日內向本院提出上訴狀。（須附繕本）
中      華      民      國    九十二    年      一      月    二十一    日
~B法院書記官  周玄鎮


司法院資訊處製作；財團法人民間司法改革基金會備份。
